臺灣高雄地方法院刑事判決　　　　　　　　　　　　　九十一年度易字第四八三號
　　公　訴　人　臺灣高雄地方法院檢察署檢察官
　　被　　　告　丙○○
　　被　　　告　己○○
　　被　　　告　庚○○
　　共　　　同　江雍正
　　選任辯護人　吳世敏
　　　　　　　　陳慧錚
右列被告因竊盜案件，經檢察官提起公訴（八十八年度偵字第二○九一五號、八十九
年度偵字第一六一○一號），本院判決如左：
    主  文
丙○○、己○○、庚○○，均無罪。
    事  實
一、公訴意旨略以：被告庚○○前向鄭世明借用大侑土木包工業之牌照，於民國八十
    八年五月二十四日標得高雄縣政府發包之美濃溪疏濬工程，自八十八年六月七日
    開工起，現場雇用被告丙○○、己○○等人操作挖土機，詎彼等藉疏濬為幌子，
    共同意圖為自己不法之所有，並基於概括犯意，利用合法疏濬之外觀，掩護非法
    盜採砂石之實質，逾越依約疏濬之範圍及深度，盜採砂石交由砂石車載離現場。
    迄於八十八年八月十八日為止，僅自該疏濬之橫斷計劃圖斷面樁號「○＋一○○
    」起至「二＋二三○」止，除已按圖挖取疏濬範圍之九萬七千五百六十六點五立
    方公尺之砂石（以每部砂石車載運十四立方公尺計算，須載運七千車次左右）外
    ，另超挖疏濬範圍外之砂石九萬四千一百八十七點一立方公尺（約合六千七百二
    十七車次之載運量），均遭被告庚○○雇車盜運轉售圖利，此河段超挖盜採砂石
    之情形詳如附表所示。嗣於八十八年八月十八日下午二時十分許，經濟部水利署
    （原經濟部水利處）第七河川局河川駐衛警依據檢舉，前往美濃溪旗南橋上巡視
    至該橋附近之現場，發現其中一部操作中之挖土機正以其怪手伸入溪水中盜挖砂
    石，竟然整支手臂沒入水中幾乎看不見，而為超挖盜砂之行為，乃衝入取締，經
    按圖測量，發現挖土機正在施工處至少超挖三公尺，而當場查獲。因認被告三人
    共同涉犯刑法第三百二十條第一項之竊盜罪嫌等語。
二、按犯罪事實應依證據認定之，無證據不得推定其犯罪事實，刑事訴訟法第一百五
    十四條定有明文。次按犯罪事實之認定，應憑真實之證據，倘證據是否真實尚欠
    明顯，自難以擬制推測之方法，為其判斷基礎。本件公訴人認被告等涉犯竊盜罪
    ，無非以證人即經濟部水利署第七河川局（以下簡稱第七河川局）河川駐衛警乙○○之證述及現場取締會勘紀錄表、現場照片、扣押物代保管條等物為證，另經
    第七河川局實地測量，確認有部分位置有超深及越區盜採砂石之情事，製有測量
    平面圖及橫斷面圖等資料附卷足佐，為其主要論據。惟訊據被告等三人均堅決否
    認有何竊盜犯行，均辯稱：當時我們是要採取河中的土石作便道，所以雖然有超
    深的情形，但這是施工的方法，以後會用便道的土石再回填回來，至於越區部分
    ，是因當時為梅雨季節，上流的水把河道旁的砂石沖刷掉，並不是我們開挖造成
    的等語。
三、經查：
    (一)證人即第七河川局河川駐衛警乙○○於警訊時證稱：「我當時巡至旗南橋上時
      往施工地點看過去，發現一部挖土機正在挖取溪中的砂石作業，但觀察該部怪
      手的手臂伸入溪水中挖取砂石時，竟然整支手臂都快看不見，我們就查覺可能
      有超挖嫌疑，立即前往施工地點進行測量。」「我們根據原設計圖，該疏濬工
      程應挖深度是水平面下一．○三公尺（設計圖為海拔三二．九八二公尺），但
      施工單位竟超挖至水平面下大約四公尺，超挖了大約三公尺。」等語，並會同
      第七河川局測量人員及高雄縣警察局六龜分局警員現場會勘，製作會勘紀錄表
      載明：「經勘查此為高雄縣政府核准發包之疏濬工程，經本局人員初步丈量深
      度約四公尺，已有超深之實，．．．本局將勒命全面停工，待進行檢測，再行
      處置。」云云，嗣經第七河川局派員詳細勘測，以八十八年九月十三日（八八
      ）水利七管字第八三九三號函附測量平面圖及橫斷面圖等相關資料，確認有部
      分位置有超深及越區之情事，此有該局綜合測量平面圖及橫斷面圖後統計附製
      之「美濃溪斷面土方表」附於偵查卷可稽，固堪信為真實。另依證人即第七河
      川局實際施測人員丁○○於本院證稱：「（問：依第七河川局八十八年九月十
      三日水利七管字第八三九三號函，如何確定本案有超深及越區之情事？）紅色
      線的部分是縣政府核准設計的標準斷面圖，藍色線是水平面，黑色線是實際開
      挖的地盤線，從○＋一○○樁號到二＋二三○樁號，幾乎都有越區及超深的情
      形，詳如附圖及附表，根據統計當時被告總超挖體積為九四一八七．一立方公
      尺，而他們可挖疏濬體積為九七五六六．五立方公尺，相當接近幾乎已不能夠
      再繼續開挖，所以才要求他們回填至標準斷面圖，所謂越區，是依照附圖所載
      超過計畫採取範圍，均屬越區，超過標準斷面圖者，就屬於超深。」等語（見
      本院九十一年五月二十八日訊問筆錄），及證人即第七河川局正工程師甲○○
      證稱：「（問：所謂被告可挖疏濬體積九七五六六．五立方公尺的數據，是如
      何來的？）可疏濬體積是根據紅色線以上的現狀計算出來的。」（見本院九十
      一年五月二十八日訊問筆錄），足見第七河川局認定被告等有超深及越區之情
      事，是以縣政府核准設計之標準斷面圖（即紅色線部分）及其附圖所載計畫採
      取範圍為標準。超過標準斷面圖者，為超深；超過計畫採取範圍者，為越區，
      合計為總超挖體積。且依測量當時之現狀，計算出紅色線以上尚可疏濬之土方
      體積為九七五六六．五立方公尺，而被告實際總超挖土方體積（包括超深及越
      區）為九四一八七．一立方公尺。而公訴人竟認被告等自該疏濬之橫斷計劃圖
      斷面樁號「○＋一○○」起至「二＋二三○」樁號止，除已按圖挖取疏濬範圍
      之九七五六六．五立方公尺之砂石外，另超挖疏濬範圍外之砂石九四一八七．
      一立方公尺，顯與上開第七河川局函附統計數據資料及實際施測人員之證述不
      符，自難認被告等有此部分之犯行。
    (二)依前開第七河川局函附之測量平面圖及橫斷面圖等相關資料，固可確認被告等
      從事系爭疏濬工程有超深及越區之情事，惟被告等辯以：超深部分，是其施工
      方法，以後會再回填回來，越區○○○○○道自然沖刷，並非其開挖造成云云
      。據證人即第七河川局正工程師甲○○於本院證稱：「越區的部分，我們沒有
      辦法確認是被告他們開挖的，但超深的部分是很明確，另超挖部分的砂石，有
      可能是挖起來做便道用。」等語，而證人即高雄縣政府建設局水利課（現改制
      為水利局）原承辦人戊○○亦證稱：「當時發包的時候是梅雨季節，且發包的
      時候，沒有實際測量原來的地形，所以被告所講的情形是有可能發生。」等語
      （均見本院九十一年五月二十八日訊問筆錄），足認被告等所辯，顯非無稽。
      且依前開第七河川局函附統計數據資料及實際施測人員之證述，顯示被告等實
      際總超挖土方體積（包括超深及越區）為九四一八七．一立方公尺，尚在紅色
      線以上可疏濬土方體積九七五六六．五立方公尺之範圍內，亦即被告將應疏濬
      挖除之土方回填至超挖部分，以回復原設計高程，尚屬有餘，是被告等被查獲
      當時總超挖土方體積，並未逾越其尚可疏濬之土方體積範圍，自難遽認渠等當
      時已達違法超挖之程度。
    (三)本件案發後，高雄縣政府曾以八十八年九月七日八八府建水字第八八○○一六
      五三一三號函致第七河川局，轉達承包商申覆意見，並於八十八年十月四日邀
      集第七河川局派員會同被告庚○○會勘結果，達成「一、本案承商（即被告）
      施工切依設計圖說設計斷面逐段將逾越部分回填達設計高程位置，並於達完成
      面時立即檢測並拍照存證。二、本案會後即可復工，並依結論一所指施作。」
      之結論，此有高雄縣政府建設局會勘紀錄附卷可稽，並經證人戊○○及甲○○
      到庭證述屬實，依其前開結論僅顯示有部分斷面逾越原設計高程之位置，並未
      勘定是何原因造成，是否為被告等故意超深及越區挖採所為，並無積極證據足
      憑。又上開主管單位會勘後，准被告於八十八年十月十五日復工，並於八十八
      年十一月二十九日前順利完工，嗣亦經高雄縣政府驗收通過，有高雄縣政府八
      十八年十月十四日八八府建水字第八八○○一七六○九三號函、八十八年十月
      二十八日八八府建水字第八八○○一九七三四三號函在卷可佐，並經本院依職
      權向審計部台灣省高雄縣審計室調閱本案全卷核對無誤，堪信為真實。本院為
      求慎重，另會同第七河川局原測量人員即證人甲○○、丁○○，高雄縣政府原
      承辦人即證人戊○○勘驗現場，實地丈量抽測「○＋八○○」樁號結果，核與
      設計圖大致相符，有勘驗筆錄在卷足考，證人甲○○並證述：當時越區部分，
      被告是將開挖的土，移置坡堤，事後再回填云云（詳見前開勘驗筆錄），核與
      被告等所辯相符，益難認被告等有何不法所有之意圖及盜採砂石之行為。
    (四)綜上所述，被告等之行為核與刑法第三百二十條第一項竊盜罪之構成要件不符
      ，自不能遽以竊盜罪相繩，此外，本院復查無其他證據足認被告等確有公訴人
      所指之犯行，自應諭知被告等均為無罪之判決。
四、據上論斷，應依刑事訴訟法第三百零一條第一項，判決如主文。
中      華      民      國    九十一    年      八      月     十二     日
                                  臺灣高雄地方法院刑事第三庭
                                      法  官    裕  斗
右判決正本證明與原本無異。
對於本判決如有不服應於收受送達後十日內向本院提出上訴書狀上訴於台灣高等法院
高雄分院並按他造當事人之人數附具繕本。
                                      書記官  林  介  欽
中      華      民      國    九十一    年      八      月     十二     日
